---
title: "Labor"
author: "João Torres"
date: "2025-12-06"
bibliography: ../docs/bibliography.bib
link-citations: TRUE
header-includes:
  - \usepackage{graphicx}
  - \usepackage{booktabs}
  - \usepackage{amsmath}
  - \usepackage{longtable}
  - \setcounter{secnumdepth}{3}
  - \setcounter{tocdepth}{3}
---

A fase de análise inicial baseou-se num conjunto de dados desnormalizado; a
reformulação subsequente implementou um _data warehouse_ multidimensional que
permitiu a análise OLAP e a agregação teoricamente fundamentada.

A análise apresentada abaixo põe isso mesmo em prática.

```{r, setup, include=FALSE}
library(DBI)
library(duckdb)
library(conflicted)
library(duckplyr)
library(ggplot2)
library(gganimate)
library(tidyr)
library(scales)
library(glue)
# library(ggraph)
# library(igraph)
library(broom)
library(tidyverse)
library(plm)
library(scales)

knitr::opts_chunk$set(connection = "db")
```

```{r, db, fig.cap="Criação de uma conexão à _data warehouse_.", include=FALSE}
db <- dbConnect(duckdb(), "../data/data.duckdb", read_only = TRUE)
```

### Evolução global do _labour share_

```{sql, output.var="df", include=FALSE}
SELECT
    d.year,
    g.region,
    AVG(f.value) AS avg_labor_share,
    COUNT(*) AS n_obs
  FROM fact_macroecon f
  JOIN dim_indicator i ON f.indicator = i.id
  JOIN dim_date d ON f.date = d.id
  JOIN dim_geo g ON f.geo = g.id
  WHERE i.code = 'SDG_1041_NOC_RT' AND g.region NOT NULL
  GROUP BY d.year, g.region
  ORDER BY d.year, g.region;
```

```{r, include=FALSE}
df <- df %>%
  dplyr::filter(!is.na(region))

df_long <- df %>%
  select(year, region, avg_labor_share) %>%
  pivot_wider(names_from = region, values_from = avg_labor_share)

min_year <- min(df$year, na.rm = TRUE)
max_year <- max(df$year, na.rm = TRUE)
step <- 5
breaks <- seq(min_year %/% step * step + step, max_year, by = step)
breaks <- seq(from = floor(min(df$year) / step) * step + step,
              to = ceiling(max(df$year) / step) * step, by = step)
```

```{r, echo=FALSE}
df %>%
  dplyr::filter(year %in% breaks) %>%
  select(year, region, avg_labor_share) %>%
  pivot_wider(names_from = region, values_from = avg_labor_share) %>%
  knitr::kable(
    caption = paste(
      "Visão geral do labour share por região",
      glue("({min_year}–{max_year}, a cada {step} anos).")
    ),
    longtable = TRUE
  )
```

Conseguimos ver como os "países de velho mundo" são os únicos com um _labour
share_ acima dos 50%. A nível global, isso não se verifica. Embora que
consiguamos registar um declínio da parte da América do Norte de $61\%$ em
2004, para $58\%$ em 2025. A maioria das regiões mostra certa estabilidade no
valor (o que não significa ser algo bom), tirando a América do Norte (com o
declínio já mencionado), e o Médio Oriente e Norte da África. O Médio Oriente e
Norte da África, Para além de terem o pior _labour share_ registado em (quase)
todos os anos ($34\%$–$42\%$), é bastante desregulado. Começou a subir perto de
2007–2008, quanto teve a [crise global](https://pt.wikipedia.org/wiki/Crise_financeira_de_2007%E2%80%932008).
São países com grandes riquezas petrolíferas, e que quando o preço do "ouro
negro" subiu, o mesmo não se verificou na carteira dos trabalhadores. A
[Primavera Árabe](https://pt.wikipedia.org/wiki/Primavera_%C3%81rabe) ocorreu
após essa crise, e é provável que, para acalmar as revoltas, os governos
criaram reformas que aumentassem o _labour share_ de certa forma. Também é
possível notar o aumento a nível global no ano 2020, com o evento do ínicio
pandemia do [SARS-CoV-2](https://pt.wikipedia.org/wiki/Coronav%C3%ADrus_da_s%C3%ADndrome_respirat%C3%B3ria_aguda_grave_2).

```{r, labour-share-plot, echo=FALSE, fig.dim=c(8, 8), out.width = '100%'}
df_global <- df %>%
  group_by(year) %>%
  summarise(global_avg = mean(avg_labor_share), .groups = "drop")

df_regions <- df %>% mutate(region = as.character(region))

ggplot() +
  geom_line(
    data = df_regions,
    aes(x = year, y = avg_labor_share, color = region, group = region),
    linewidth = 1
  ) +
  geom_smooth(
    data = df_regions,
    aes(x = year, y = avg_labor_share, color = region, group = region),
    method = "loess",
    formula = y ~ x,
    se = TRUE,
  ) +
  geom_line(
    data = df_global,
    aes(x = year, y = global_avg, color = "Global"),
    linewidth = 0.5,
    linetype = "dashed"
  ) +
  scale_x_continuous(breaks = breaks) +
  scale_color_manual(
    values = c(
      "Global" = "black",
      setNames(
        rainbow(length(unique(df_regions$region))),
        unique(df_regions$region)
      )
    )
  ) +
  labs(
    title = paste0(
      "Tendências Globais do labour share",
      glue("({min_year}-{max_year})")
    ),
    subtitle = paste0(
      "Intensificação da contradição entre capital e trabalho:",
      "produção e apropriação de valor"
    ),
    x = "Ano",
    y = "Labor income share médio como percentagem do PIB (%)"
  ) +
  theme_minimal() +
  guides(color = guide_legend(
    nrow = 3,
    byrow = TRUE,
  )) +
  theme(legend.position = "bottom")
```

Uma coisa é certa, com um _labour share_ a nível global de cerca de $48\%$, e
regiões onde o valor é $10\%$ acima ou abaixo desse valor, com tendências
descendentes nas regiões de ambos os casos. Existe claramente uma desigualdade
regional, com os trabalhadores do norte global a ganhar uma maior parte da
riqueza que a sua região gera. Apesar de declínios a nível regional, existe uma
certa estabilidade global.

```{r, labour-share-heatmap, echo=FALSE}
mutate(df, year = as.factor(year)) %>%
  ggplot(aes(x = region, y = year, fill = avg_labor_share)) +
  geom_tile() +
  scale_fill_gradient2(
    low = "red",
    mid = "white",
    high = "blue",
    midpoint = 50,
    name = "Labor income share\nmédio como\npercentagem do PIB (%)"
  ) +
  labs(title = "Desigualdade espacial no labour share ao longo do tempo") +
  theme(
    axis.text.x = element_text(angle = 45, hjust = 1),
    axis.title = element_blank()
  )
```

O _heatmap_ claramente destaca os mínimos das regiões do Médio Oriente e Norte
da África/Subsaariana em comparação com os máximos da América do Norte.


### Comparação entre centro e periferia

```{sql, output.var="df", include=FALSE}
SELECT
    d.year,
    g.income_group,
    AVG(f.value) AS avg_labor_share
  FROM fact_macroecon f
  JOIN dim_indicator i ON f.indicator = i.id
  JOIN dim_date d ON f.date = d.id
  JOIN dim_geo g ON f.geo = g.id
  WHERE i.code = 'SDG_1041_NOC_RT' AND g.income_group IS NOT NULL
  GROUP BY d.year, g.income_group
  ORDER BY d.year;
```

```{r, include=FALSE}
df$income_group <- factor(
  df$income_group,
  levels = c(
    "High income",
    "Upper middle income",
    "Lower middle income",
    "Low income"
  )
)

df <- df %>%
  group_by(year) %>%
  mutate(gap = avg_labor_share[1] - avg_labor_share[4]) %>%
  ungroup()
```

Conseguimos ver claramente uma diferença enorme entre os países com maior
rendimento e aqueles com menor rendimento. Existe uma diferença maior que
$10\%$ sobre o _labour share_. Os países de renda médio alta e de renda médio
baixa estão quase na mesma situação, e acima da média dos extremos normalmente,
com os países de renda média baixa a passar para baixo nos últimos anos.
Conseguimos reparar que os de renda média baixa já tiveram em média maior
_labour share_ que os de renda médio alta até 2012. Mas também é de lembrar que
talvez, os países que hoje estão categorizados como sendo de renda média alta,
antes de 2010 era de renda média baixa, e vice-versa, como já foi notado
anteriormente.

```{r, dependency-theory, echo=FALSE, fig.dim=c(8, 8), out.width = '100%'}
df_gap <- df %>%
  select(year, income_group, avg_labor_share) %>%
  tidyr::pivot_wider(
    names_from = income_group,
    values_from = avg_labor_share
  ) %>%
  mutate(
    ymin = `Low income`,
    ymax = `High income`,
  ) %>%
  mutate(center = (ymax + ymin) / 2) %>%
  select(year, ymin, ymax, center)

ggplot(df, aes(x = year, y = avg_labor_share, color = income_group)) +
  geom_line(linewidth = 1.2, alpha = 0.8) +
  geom_ribbon(data = df_gap,
              aes(x = year, ymin = ymin, ymax = ymax, fill = "Dependência"),
              inherit.aes = FALSE, alpha = 0.3, color = NA) +
  geom_line(data = df_gap,
            aes(x = year, y = center),
            color = "black", linewidth = 0.8, linetype = "dashed") +
  labs(
    title = "Divergência no labour share entre o centro e a periferia",
    subtitle = "Extração persistente de lucro da periferia para o centro",
    x = "Ano",
    y = "Labor income share médio como percentagem do PIB (%)",
    color = "Grupos de rendimentos",
    fill = "Diferença"
  ) +
  scale_y_continuous(labels = percent_format(scale = 1, accuracy = 1)) +
  theme_minimal(base_size = 14) +
  theme(
    legend.position = "right",
    legend.direction = "vertical",
    legend.text = element_text(size = 10, margin = margin(r = 0)),
    legend.title = element_text(size = 11),
    legend.margin = margin(0, 0, 0, 0),
    legend.spacing.x = unit(0.5, "char"),
    plot.title = element_text(hjust = 0.5),
    plot.subtitle = element_text(hjust = 0.5)
  )
```

Uma possível forma de demonstrar a [teoria da dependência](https://pt.wikipedia.org/wiki/Teoria_da_depend%C3%AAncia)
mostrando diferenças persistentes no labour share entre economias centrais
(alta renda) e periféricas (baixa renda), destacando a dinâmica da exploração.

Os países centrais de rendimentos altos mantêm cerca de $50\%$ do labour share,
enquanto os países periféricos de baixo rendimento estagnam em cerca de $38\%$,
criando uma diferença estrutural de um pouco mais de $10\%$ que visualiza o
mecanismo de "dependência" e extração central da teoria da dependência.

```{r, echo=FALSE, fig.dim=c(8, 8), out.width = '100%'}
nodes <- data.frame(name = c("Core (High)", "Periphery (Low)"),
                   labor_share = c(51, 39))
edges <- data.frame(from = "Core (High)", to = "Periphery (Low)",
                   surplus_transfer = 12, year = 2025)

# ggraph(graph_from_data_frame(edges, vertices = nodes), layout = "star") +
#   geom_edge_link(aes(width = surplus_transfer), color = "red", alpha = 0.7) +
#   geom_node_point(aes(size = labor_share), color = "steelblue") +
#   geom_node_text(aes(label = name), repel = TRUE)

# network flow to show hypothetical surplus transfers
#
# This directly operationalizes Wallerstein's world-systems core-periphery model
# using the df data, with the ribbon quantifying exploitative dependency central
# to libertarian Marxist analysis.
```

### Produtividade _versus_ _labour share_

```{sql, output.var="df", include=FALSE}
WITH prod AS (
    SELECT geo, date, value AS productivity
    FROM fact_macroecon f
    JOIN dim_indicator i ON f.indicator = i.id
    WHERE i.code = 'SL.GDP.PCAP.EM.KD'
  ),
  ls AS (
    SELECT geo, date, value AS labor_share
    FROM fact_macroecon f
    JOIN dim_indicator i ON f.indicator = i.id
    WHERE i.code = 'SDG_1041_NOC_RT'
  )
  SELECT
    d.year,
    g.region,
    AVG(prod.productivity) AS avg_productivity,
    AVG(ls.labor_share) AS avg_labor_share
  FROM prod
  JOIN ls USING (geo, date)
  JOIN dim_date d ON prod.date = d.id
  JOIN dim_geo g ON prod.geo = g.id
  GROUP BY d.year, g.region;
```

Agora, vamos tentar mostrar uma contradição entre estas duas coisas:

- Produtividade (produção por trabalhador) — medida em PIB por trabalhador
  (paridade do poder de compra em dólares), reflete o aumento da capacidade
  técnica da mão de obra e os ganhos de eficiência dentro do capitalismo. Isto
  captura diretamente a produção por trabalhador, tornando-o ideal para revelar
  a contradição entre o aumento da produtividade e a estagnação do _labour
  share_. Como se concentra apenas nos trabalhadores empregados, evita
  distorções de fatores demográficos, como taxas de fertilidade ou reformados.
  O ajuste à paridade do poder de compra (PPC) garante a comparabilidade entre
  as diferentes regiões do globo;
- Labor income share — que representa a parte da riqueza efetivamente capturada
  pelos trabalhadores.

A produtividade tende a aumentar devido à inovação, mas _labour share_ muitas
vezes estagna ou diminui — o que significa que o capital captura mais da
mais-valia.

A análise seguinte deve ajudar a tornar explícito esta contradição: os
trabalhadores aumentam cada vez mais a produtividade, enquanto a sua
reivindicação coletiva sobre o lucro (representado pelo _labour share_) é
mediada e limitada pelo controlo do capital sobre a produção.

```{r, productivity-labour-share, echo=FALSE, fig.dim=c(8, 8), out.width = '100%'}
df %>%
  ggplot(aes(x = year)) +
  geom_line(aes(
    y = avg_productivity / 1000,
    color = "Produtividade×1000 (PPC em dólares)"
  )) +
  geom_line(aes(
    y = avg_labor_share,
    color = "Labour income share médio como percentagem do PIB (%)"
  )) +
  facet_wrap(~ region, scales = "free_y") +
  labs(
    title = "Aumento da produtividade versus estagnação do labour share",
    subtitle = paste0(
      "Visualizando a contradição central do capitalismo:",
      "produção coletiva, apropriação privada"
    ),
    x = "Ano",
    y = "Valor"
  ) +
  theme_minimal() +
  theme(
    legend.title = element_blank(),
    plot.title = element_text(face = "bold"),
    legend.position = "bottom",
    legend.direction = "horizontal"
  )
```

Na maioria das regiões (excluindo o Médio Oriente e o Norte de África até a
altura do COVID), a produtividade só têm aumentado a nível global. Enquanto
isso, temos o _labour share_ basicamente estagnado.

```{r, mena-outlier, echo=FALSE}
df_mena <- df %>% dplyr::filter(region == "Middle East & North Africa")

ggplot() +
  geom_point(
    data = df,
    aes(x = avg_productivity, y = avg_labor_share, color = region),
    alpha = 0.7,
    size = 2
  ) +
  geom_smooth(
    data = df,
    aes(x = avg_productivity, y = avg_labor_share),
    method = "lm", formula = y ~ x, se = FALSE,
    color = "blue", linewidth = 1.2) +
  geom_smooth(
    data = df_mena,
    aes(x = avg_productivity, y = avg_labor_share),
    method = "loess", formula = y ~ x, se = FALSE,
    color = "red", linewidth = 1.2, linetype = "dashed") +
  labs(
    title = paste(
      "Labour share:\n",
      "a região do Médio Oriente e Norte de África\ndesafia a tendência global"
    ),
    x = "Produtividade média",
    y = "Labour income share médio\ncomo percentagem do PIB (%)"
  ) +
  theme_minimal(base_size = 12) +
  guides(color = guide_legend(
    nrow = 4,
    byrow = TRUE,
  )) +
  theme(legend.position = "bottom")
```

Se a relação fosse negativa ou estável, tornava explícito: à medida que a
produtividade cresce, a reivindicação dos trabalhadores não cresce.

Porém, afinal vemos que os ganhos de produtividade traduzem-se parcialmente no
_labour share_, **mas apenas a nível global**. E isso fica bem claro quando
olhamos para a exceção: a região do Médio Oriente e Norte de África, onde os
rendimentos do petróleo, por estarem sob controlo autoritário dos líderes da
região, são eles que ficam com o mais da mais-valia. A produtividade têm
aumentado também, porém os trabalhadores recebem cerca de $35\%$–$40\%$,
enquanto o capita acumula mais de 60%. O que isto mostra talvez na realidade é
que esta é a única região em que os capitalistas não aumentam, nem que
ligeiramente os salários, para manter os trabalhadores calmos, ao mesmo nível
que do resto do mundo. São dois modelos de extração do lucro diferentes: a
gerida e a descarada.

```{r, global-illusion, echo=FALSE}
df %>%
  group_by(region) %>%
  dplyr::filter(n() >= 3) %>%
  nest(data = c(avg_productivity, avg_labor_share, year)) %>%
  mutate(
    model = map(data, ~ lm(avg_labor_share ~ avg_productivity, data = .x)),
    tidy_model = map(model, broom::tidy)
  ) %>%
  select(-model) %>%
  unnest(tidy_model) %>%
  dplyr::filter(term == "avg_productivity") %>%
  select(
    region,
    slope = estimate,
    std.error = std.error,
    p.value,
    statistic
  ) %>%
  knitr::kable(
    caption = paste(
      "Visão geral do labour share por região",
      glue("({min_year}–{max_year}, a cada {step} anos).")
    ),
    longtable = TRUE
  )
```

Quando olhamos **a nível regional**, a contradição mostra-se correta (apenas a
África Subsaariana contraria a tendência). A "inclinação positiva" global era
uma ilusão ótica —
[paradoxo de Simpson](https://pt.wikipedia.org/wiki/Paradoxo_de_Simpson) —
resultante da média de todas as regiões, mas regionalmente, a tendência do
capital é clara. Ao olharmos para o cenário globalmente, acabamos por cair na
narrativa do capital, que ganhos de produtividade equivale a ganhos salariais.
A análise regional expõe a mentira — o _labour share_ está basicamente
estagnado em todos os lugares.

```{r, unmasking-contradiction, echo=FALSE, fig.dim=c(8, 8), out.width = '100%'}
df$region_group <- case_when(
  df$region == "Europe & Central Asia" ~ "Europe",
  df$region == "North America" ~ "North America",
  TRUE ~ NA_character_
)

ggplot(df, aes(x = avg_productivity, y = avg_labor_share)) +
  geom_smooth(
    color = "grey50",
    method = "lm",
    formula = y ~ x,
    se = FALSE,
    linetype = "dashed",
    linewidth = 1
  ) +
  geom_point(aes(color = region_group), alpha = 0.7, size = 2) +
  geom_smooth(
    data = df[!is.na(df$region_group), ],
    aes(color = region_group),
    method = "loess",
    formula = y ~ x,
    se = FALSE,
    linewidth = 1
  ) +
  annotate("text", x = 55000, y = 44,
           label = "Ilusão Global (+)", color = "grey50", size = 4) +
  annotate("text", x = 90000, y = 57,
           label = "Realidade Regional (-)", color = "red", size = 4) +
  theme_minimal()
```

A linha global demonstra a ilusão de ótica resultante da mistura de regiões
alta produtividade com com baixa produtividade. O declínio do _labour share_ é
uma característica estrutural do capitalismo em todo o mundo.

Vamos normalizar a produtividade numa distribuição normal para uma última
visualização.

```{r, focus-on-labour-share, echo=FALSE}
df_normalized <- df %>%
  group_by(region) %>%
  mutate(prod_z = scale(avg_productivity)[, 1]) %>%
  ungroup()

ggplot(df_normalized, aes(x = prod_z, y = avg_labor_share)) +
  geom_smooth(color = "grey50", method = "lm", formula = y ~ x,
              se = FALSE, linetype = "dashed", linewidth = 1.2) +
  geom_point(aes(color = region), alpha = 0.7, size = 2.5) +
  labs(
    title = "Labour Share versus Produtividade normalizada",
    subtitle = paste0(
      "A produtividade normalizada",
      "revela trajetórias puras da participação do trabalho"
    ),
    x = "Produtividade (normalizada por região)",
    y = "Labor income share médio\ncomo percentagem do PIB (%)",
    caption = paste0(
      "Todas as regiões normalizadas com média 0, e desvio padrão 1.",
      "Foca-te na tendência do labour share."
    )
  ) +
  theme_minimal(base_size = 12) +
  guides(color = guide_legend(
    nrow = 4,
    byrow = TRUE,
  )) +
  theme(legend.position = "bottom")
```

```{r, exploit, echo=FALSE}
# exploit <- df %>%
#   mutate(profit_share = 100 - avg_labor_share) %>%
#   mutate(exploitation_rate = profit_share / avg_labor_share)
#
# ggplot(exploit, aes(year, exploitation_rate, color = region)) +
#   geom_line() +
#   labs(title = "Rate of Exploitation over Time")
```

### Investimento direto estrangeiro versus labour share

Como os fluxos do IDE podem assumir valores negativos, aplicamos uma
transformação logarítmica com sinal, preservando tanto a magnitude como a
direção dos fluxos de capital, ao mesmo tempo que reduzimos a assimetria.

Sem o uso da desta transformação, neste caso com a função logaritmica,
estariamos a juntar fluxos enormes com fluxos mais pequenos. Desta forma os
valores maiores ficam comprimidos, diminuindo a variação, continuam a mostrar a
sua dimensão, ao mesmo tempo que diminuimos os possíveis _outliers_ que
poderiam dificultar a análise do coeficiente de correlação Pearson.

A transformação logarítmica com sinal preserva a direção do fluxo, ao mesmo
tempo que controla os valores monstruosos.

A correlação de Pearson usa a covariância que mede a direção do movimento
conjunto deste caso da média dos fluxos do IDE com a média do _labour share_,
ao longo do tempo, e divide pela multipicação do desvio padrão dos dois. O
desvio padrão mede o quão dispersos estão os dados em torno da sua média. Se
estiverem muito dispersos, o valor é maior, e isso vai então diminuir o valor
do coeficiente de correlação. No final, o coeficiente é um valor  normalizado
entre $-1$ e $1$. Se o valor fôr $0$, não existe correlação. Se fôr $1$, existe
uma correlação prefeita onde um valor cresce juntamente com o outro, que é o
caso oposto de se o coeficiente fôr $-1$, também uma correlação prefeita, mas
um dos valor desce quando o outro sobe.

Para a esta correlação entre os fluxos IDE e o _labour share_, o coeficiente
$< 0$ significa "mais extração, menos _labour share_" — sinal imperialista
fundamental.

```{sql, output.var="df", include=FALSE}
WITH fdi AS (
  SELECT geo, date, value AS fdi
  FROM fact_macroecon f
  JOIN dim_indicator i ON f.indicator = i.id
  WHERE i.code = 'BM.KLT.DINV.CD.WD'
),
ls AS (
  SELECT geo, date, value AS labor_share
  FROM fact_macroecon f
  JOIN dim_indicator i ON f.indicator = i.id
  WHERE i.code = 'SDG_1041_NOC_RT'
)
SELECT
  g.region,
  corr(
    sign(fdi.fdi) * log(1 + abs(fdi.fdi)),
    ls.labor_share
  ) AS corr_fdi_ls,
  count(*) AS n,
  abs(corr(
    sign(fdi.fdi) * log(1 + abs(fdi.fdi)),
    ls.labor_share
  )) * sqrt(count(*)) AS t_stat
FROM fdi
JOIN ls USING (geo, date)
JOIN dim_geo g ON fdi.geo = g.id
GROUP BY g.region;
```

```{r, include=FALSE}
df_plot <- df %>%
  mutate(
    corr_label = scales::percent(corr_fdi_ls, accuracy = 0.1),
    direction = ifelse(
      corr_fdi_ls > 0,
      "Worker Resistance",
      "Imperial Extraction"
    ),
    strength = case_when(
      abs(corr_fdi_ls) > 0.1 ~ "Strong",
      abs(corr_fdi_ls) > 0.05 ~ "Moderate",
      TRUE ~ "Weak"
    ),
  ) %>%
  arrange(desc(corr_fdi_ls))
```

Esta visualização destaca correlações negativas no Sul Global (América Latina,
Caraíbas, Médio Oriente e Norte de África) como evidência da destruição
salarial através da extração imperialistas, enquanto correlações positivas em
outros lugares expõem a colaboração entre burguesias.

```{r, correlation, echo=FALSE}
ggplot(
  df_plot,
  aes(x = reorder(region, corr_fdi_ls), y = corr_fdi_ls, fill = direction)
  ) +
  geom_col(width = 0.65, alpha = 0.85) +
  geom_text(aes(y = 0.22, label = corr_label),
            hjust = 0, size = 4.2, fontface = "bold", color = "white") +
  scale_fill_manual(values = c("Worker Resistance" = "#D4A017",
                              "Imperial Extraction" = "#8B0000")) +
  scale_y_continuous(labels = percent_format(accuracy = 0.01)) +
  coord_flip(clip = "off") +
  labs(
    title = paste(
      "Proxy de extração imperialista:\n",
      "correlações entre fluxos IDE\ne labour share por região"
    ),
    x = "Regiões", y = "Coeficiente de correlação",
  ) +
  theme_minimal(base_size = 13) +
  theme(
    plot.title = element_text(size = 18, face = "bold", hjust = 0.5),
    plot.subtitle = element_text(
      size = 12,
      color = "gray40",
      hjust = 0.5,
      lineheight = 1.3
    ),
    plot.caption = element_text(
      size = 9,
      color = "gray50",
      hjust = 0.5,
      lineheight = 1.2
    ),
    axis.text.y = element_text(size = 11, face = "bold", color = "gray20"),
    axis.text.x = element_text(size = 11),
    legend.position = "top",
    panel.grid.major.y = element_blank(),
    panel.grid.minor = element_blank(),
    plot.margin = margin(20, 40, 20, 20)
  )
```

As correlações negativas na América Latina ($-4,1\%$) e na região Médio Oriente
e Norte de África ($-10,4\%$) dão força à tese de que os fluxos IDE não
representam "desenvolvimento", mas sim a extração de valor dos trabalhadores
para os centros imperialistas. O Leste Asiático e o Pacífico apresentam a
correlação positiva mais forte entre fluxos IDE e _labour share_ (Ásia Oriental
$+17,7\%$), sugerindo resistência dos trabalhadores ou dinâmicas alternativas
de capital como alianças capitalistas estatais. A correlação positiva da
Ásia Oriental prova que a autogestão dos trabalhadores pode capturar/reverter
os fluxos imperialistas.

Os valores do coeficiente de correlação, podem não parecer suficientemente
fortes, até as regiões destacadas têm valores fracos. Mas esta é uma análise
empírica. As fracas correlações não negam a extração imperialista. Correlações
fracas são consistentes com um sistema no qual a extração de excedentes está
estruturalmente incorporada.
